臺灣高等法院刑事判決            100年度醫上更(一)字第1號
上  訴  人
即  被  告  廖元冬
指定辯護人  林嫦芬律師
上列上訴人因違反醫師法等案件，不服臺灣士林地方法院98年度
醫訴字第1號，中華民國98年8月31日第一審判決（起訴案號：臺
灣士林地方法院檢察署96年度偵字第10628號），提起上訴，經
本院判決後，由最高法院第一次發回更審（100年度台上字第231
7號），本院判決如下：
    主  文
上訴駁回。
    事  實
一、廖元冬明知未取得合法醫師資格，不得擅自執行醫療業務，
    且不得販賣未經核准製造之偽藥，竟佯稱中醫師為人看診並
    萌生販賣偽藥以獲利之犯意，向罹有乳房腫瘤之簡麗如（已
    歿）及其配偶林木得、胞妹簡卉羚、姪子曾瀚葦（簡麗如胞
    姐簡麗貞之子）、妹婿林皇智（簡麗如胞妹簡佳文之夫，起
    訴書誤載林昱智）以及友人賴俊賓、廖書賢（已歿）等人佯
    稱其係世界衛生組織暨紅十字會所屬中醫師，擁有德國法蘭
    克福醫學博士及中國北京醫藥大學碩士等學位，於民國95年
    11月底至96年3月間止，在國立中山醫學大學生化暨生物科
    技研究所教室、簡麗如位於臺北縣淡水鎮（改制為新北市淡
    水區）樹梅坑42號6樓住處、簡麗如母親周慈美位於臺北市
    ○○○路43巷4弄9號住處等地，為簡麗如等人看診把脈並開
    立處方治療，以此方式非法執行醫療業務，期間並基於意圖
    為自己不法所有及販賣偽藥之犯意，陸續販賣自稱具有排毒
    療效，實際上未經主管機關核准製造之偽藥（含內服藥粉、
    軟膏等），使簡麗如等人陷於錯誤而交付每瓶藥新臺幣（下
    同）480至900元不等之代價；嗣因簡麗如之乳房腫瘤病情加
    劇，經查證後發現廖元冬不具中醫師資格，始悉上情。
二、案經簡麗如生前告訴暨臺北巿政府警察局士林分局報告，由
    臺灣士林地方法院檢察署（下稱士林地檢署）檢察官偵查起
    訴。
    理  由
一、證據能力部分：
  (一)刑事訴訟法第159條之1第2項規定：「被告以外之人於偵查
    中向檢察官所為之陳述，除顯有不可信之情況者外，得為證
    據」，所稱「顯有不可信之情況」，即指關於檢察官取供程
    序，明顯違背程序規定，超乎正常期待，而無可信任，是判
    斷偵查中之證人供述有無證據適格，應以該供述作成之客觀
    條件及環境，例如陳述人於陳述時之心理狀態是否健全、有
    無違法取供情事，是否出於陳述者之真意所為之供述，作為
    判斷之依據。又偵查中檢察官為蒐集被告犯罪證據，訊問證
    人旨在確認被告嫌疑之有無及內容，與審判期日透過當事人
    之攻防，調查證人以認定事實之性質及目的，尚屬有別。偵
    查中訊問證人，法無明文必須傳喚被告使之得以在場，刑事
    訴訟法第248條第1項前段雖規定：「如被告在場者，被告得
    親自詰問」，事實上亦難期待被告於偵查中有行使詰問權之
    機會，此項未經被告詰問之被告以外之人於偵查中向檢察官
    所為之陳述，依刑事訴訟法第159條之1第2項之規定，原則
    上屬於法律規定為有證據能力之傳聞證據，於例外顯有不可
    信之情況，始否定其得為證據。是被告以外之人於偵查中所
    為之陳述得為證據者，因其陳述未經被告詰問，應認屬於未
    經合法調查之證據，並非無證據能力，而禁止證據之使用。
    此項詰問權之欠缺，非不得於審判中由被告行使以補正，而
    完足為經合法調查之證據。倘被告於審判中捨棄詰問權，或
    證人客觀上有不能受詰問之情形，自無不當剝奪被告詰問權
    行使之可言。查證人簡卉羚、林木得、曾瀚葦、林皇智、賴
    俊賓等人前於士林地檢署檢察官偵查中所為陳述，均經依法
    具結，亦無違法取供之情事，並無「顯有不可信之情況」，
    當有證據能力，嗣於原審審理中均到庭作證，上開證人復經
    被告廖元冬及其辯護人行使詰問權，故其等於檢察官偵查中
    所為陳述，均屬合法調查之證據，可為法院判斷之依據。
  (二)按醫師執行業務時，應製作病歷，並簽名或蓋章及加註執行
    年、月、日。前項病歷，除應於首頁載明病人姓名、出生年
    、月、日、性別及住址等基本資料外，其內容至少應載明下
    列事項：一就診日期。二主訴。三檢查項目及結果。四診斷
    或病名。五治療、處置或用藥等情形。六其他應記載事項。
    醫師法第12條第1項、第2項定有明文，因此，醫師執行醫療
    業務時，不論患者是因病尋求診療，或因特殊目的而就醫，
    醫師於診療過程中，應依醫師法之規定，製作病歷，此一病
    歷之製作，均屬醫師於醫療業務過程中所須製作之紀錄文書
    ，且每一醫療行為均屬可分，因其接續之看診行為而構成醫
    療業務行為，其中縱有因訴訟目的，例如被毆傷而尋求醫師
    之治療，對醫師而言，仍屬其醫療業務行為之一部分，仍應
    依法製作病歷，則該病歷仍屬業務上所製作之紀錄文書，與
    通常之醫療行為所製作之病歷無殊，自屬刑事訴訟法第159
    條之4第2款所稱從事業務之人於業務上所製作之紀錄文書，
    而診斷證明書係依病歷所轉錄之證明文書，仍屬本條項之證
    明文書，均有證據能力。
  (三)按被告以外之人於審判外之言詞或書面陳述，除法律有規定
    者外，不得作為證據，刑事訴訟法第159條第1項固有明文。
    惟被告以外之人於審判外之陳述，經當事人於審判程序同意
    作為證據，法院審酌該言詞陳述或書面陳述作成時之情況，
    認為適當者，亦得為證據；當事人、代理人或辯護人於法院
    調查證據時，知有上開刑事訴訟法第159條第1項不得為證據
    之情形，而未於言詞辯論終結前聲明異議者，視為有前項之
    同意，刑事訴訟法第159條之5亦有明文。本判決以下引用上
    開一以外之被告以外之人於審判外之言詞及書面陳述，經原
    審於審判程序提示予被告、辯護人，並告以內容要旨，被告
    、辯護人均表示無意見，且未聲明異議，審酌相關言詞陳述
    或書面陳述作成時之情況，亦認為適當，依前揭法條意旨，
    均得援為本案證據。
二、被告廖元冬於偵訊、原審雖坦承曾在簡麗如家中辦理宗教法
    會替簡麗如祈福，並為簡麗如刮痧等，然矢口否認有對外聲
    稱其係世界衛生組織暨紅十字會所屬中醫師，擁有德國法蘭
    克福醫學博士學位及中國北京醫藥大學碩士學位，從未診療
    簡麗如及其親友，亦未開立處方或販賣藥物云云；嗣於98年
    8月17日原審審理及本院上訴審理時，改口坦承有販賣扣案
    之藥物，供稱伊僅有國中學歷，並無醫學背景，為求取信於
    人而捏造上開學經歷，對外佯稱為執業中醫師，確實曾於95
    年11月底起至96年3月間，為簡麗如及其親友把脈看診、開
    立處方並收費提供藥物等語。經查：
  (一)按醫療業務係指以醫療行為為職業而言，不問是主要業務或
    附屬業務，凡職業上予以機會，為非特定多數人所為之醫療
    行為均屬之。且醫療行為之認定，並不以收取報酬為其要件
    。上揭之醫療行為，係指凡以治療、矯正或預防人體疾病、
    傷害、殘缺為目的，所為之診察、診斷及治療；或基於診察
    、診斷結果，以治療為目的，所為之處方、用藥、施術或處
    置等行為之全部或一部之總稱。依證人林木得、簡卉羚、曾
    瀚葦、林皇智、賴俊賓、謝耀雄等人之證述（見原審卷一第
    56至83頁、第84至111頁、第112至121頁、第122至136頁、
    第137至151頁、原審卷二第41至46頁），被告佯稱具有中醫
    師資格，於上開期間多次為其等與簡麗如把脈看診、開立處
    方，且於收費後以郵寄方式提供來路不明之藥物。核與被告
    98年8月17日原審審理及本院上訴審理時之自白內容大致相
    符（見原審卷二第61至67頁、本院上訴卷第30頁反面、第51
    至52頁），並有扣案之罐裝藥粉、軟膏（編號1至8）及處方
    紙條足資佐證（見96年度他字第第1880號卷第27頁），足認
    被告確有未取得合法醫師資格而擅自執行醫療業務之行為。
    雖被告辯稱扣案之處方紙條係其字跡，但係簡麗如提供偏方
    書籍要求其抄錄後代為抓藥云云；然簡麗如既已相信被告為
    學經歷豐富之執業中醫師，央請被告入住其家中為其診治，
    豈有另尋偏方書籍要求謊稱「專業醫師」之被告代為抄錄並
    代為抓藥之理？足見被告上開所辯不實。至於證人簡雅青、
    簡辰羽雖於原審證稱被告並無訛稱中醫師執行醫療業務，僅
    是幫人看面相、手相云云（原審卷一第174至203頁、第204
    至27頁）。然被告已坦認此部分犯行，並有上開證據可佐，
    則簡雅青、簡辰羽所言顯係袒護被告之詞，渠等此部分證言
    當屬無可採信。
  (二)又不具醫師資格者，擅自執行醫療業務，是否觸犯詐欺罪，
    應視具體情形決定之，如其醫術確有合格醫師之一般醫療水
    準或其秘方確實具有療效，而病患明知其無醫師資格仍然願
    意就診並支付醫療費用時，因無施用詐術使病患陷於錯誤而
    交付財物之情形，其行為除違反醫師法第28條外，並不另構
    成詐欺罪名；如其醫術低劣，竟假冒醫師名義，擅自執行醫
    療業務，以低劣之醫療品質，冒充合格醫師之醫療品質，使
    病患陷於錯誤而就診，以詐取不相當之醫療費用時，其行為
    除違反醫師法第28條外，亦應負詐欺罪責。（最高法院87年
    度臺非字第32號判決要旨）查被告自承僅對少數幾味中藥處
    方有所瞭解，竟對外佯稱其具有國外學經歷之執業中醫師，
    使病患陷於錯誤而接受診治，且面對不同病症，概以雷同中
    藥處方敷衍，並收取每瓶藥物480至900元不等之費用，依上
    開說明，被告之行為亦構成詐欺取財罪。
  (三)依藥事法第6條規定，所稱藥品係指下列各款之一之原料藥
    及製劑：一載於中華藥典或經中央衛生主管機關認定之其他
    各國藥典、公定之國家處方集，或各該補充典籍之藥品；二
    未載於前款，但使用於診斷、治療、減輕或預防人類疾病之
    藥品；三其他足以影響人類身體結構及生理機能之藥品；四
    用以配製前三款所列之藥品。另依同法第20條之規定，偽藥
    係指藥品經稽查或檢驗有下列各款情形之一者：一未經核准
    ，擅自製造者；二所含有效成分之名稱，與核准不符者；三
    將他人產品抽換或摻雜者；四塗改或更換有效期間之標示者
    。經查：
  1.依被告之供述，扣案紅色瓶蓋塑膠罐裝藥粉共6罐（編號1至
    6，罐體依序標示「早桃」、「早川」、「中散」、「中正
    」、「晚」、「晚」）係其在南投縣草屯鎮某不詳店名之中
    藥店購入後郵寄給各被害人服用，而卷附實物照片顯示編號
    1至8藥罐為一般市售塑膠分裝瓶，瓶身並無任何成分標示、
    製造廠商、主管機關（行政院衛生署）核准字號、製造暨有
    效日期等記載，顯非主管機關核准製造之藥品（見96年度偵
    字第10628號卷第51頁）。被告於原審始終無法交代藥物來
    源，且對簡麗如謊稱委由「師兄」製藥，而被告於本院上訴
    審雖供稱，扣案之藥物係向胡錦松購買云云；惟胡錦松於本
    院上訴審作證稱，伊販賣給被告的是科學中藥，都是有執照
    的GMP的中藥廠販售的藥（見本院上訴卷第49頁）。此與被
    告被查扣瓶身並無任何成分標示、製造廠商、主管機關（行
    政院衛生署）核准字號、製造暨有效日期之藥物，截然不同
    。足認被告上開被查扣之藥物，並非向胡錦松購買，且該等
    藥物應係未經主管機關核准製造，至編號7、8所示軟膏，被
    告雖於原審及本院審理時否認為其所提供，然其前於檢察官
    偵查中自承藥粉、藥膏均其本人提供（見96年度偵字第1062
    8號偵查卷第72頁），故前後供述明顯不一，參酌證人林木
    得之指證，應認被告於偵查中之供述為真實，於原審及本院
    審理中之供述，應屬卸責之詞，不可採信。
  2.扣案藥粉、軟膏經送主管機關鑑定成分，編號1驗出Emodin
    陽性（Emodin係大黃等中藥材所含之成分），編號2驗出Emo
    din、Berberine陽性（Berberine係黃連等中藥材所含之成
    分），編號3驗出Berberine陽性，編號4驗出Honokiol、Mag
    nolol陽性（Honokiol、Magnolol係厚朴等中藥材所含之成
    分），編號5、6驗出Ferulic acid陽性（Ferulic acid 係
    當歸等中藥材所含之成分），編號7、8軟膏驗出Menthol陽
    性（中藥材薄荷、紫蘇葉及金錢草中均含Menthol成分），
    有行政院衛生署藥物食品檢驗局（下稱衛生署藥檢局）97年
    5月16日藥檢參字第0970005967號檢驗報告書、98年3月6日
    藥檢參字第0980002981號函文在卷可佐（見96年度偵字第10
    628號卷第65至69頁、見原審卷一第15至19頁）。而依簡麗
    如等人之指證，被告開立處方、收費提供上開藥物時，均有
    宣稱療效，參酌行政院衛生署98年6月4日署授藥字第098000
    1572號函文說明（見原審卷一第258頁），扣案藥粉、軟膏
    因使用於診斷、治療、減輕或預防人類疾病，應以藥品管理
    ，且因未經核准擅自製造，核屬藥事法所稱之偽藥，應堪認
    定。
  (四)本件扣案藥粉經鑑驗結果均含有中藥成分，而被告於本院上
    訴審辯稱扣案藥粉係其向胡錦松購買之「三黃瀉心」中藥製
    劑，屬中藥固有成方，並非偽藥等語（見本院上訴卷第32頁
    ），另證人謝耀雄於原審審理時到庭證稱，伊知道被告第一
    次與簡麗如見面時，所開藥物係「三黃瀉心湯」等語（見原
    審卷二第45頁）。雖藥事法第103 條第3 項規定，同條第2
    項所指中藥販賣業務範圍，包括依固有成方調配而成之傳統
    丸、散、膏、丹及煎藥。而所謂「固有成方」製劑，依同法
    第10條規定，指依中央衛生主管機關選定公告具有醫療效能
    之傳統中藥處方調製之方劑而言。是屬於固有成方調配之中
    藥製劑，如經中央衛生主管機關選定公告而調製，即不能認
    其係未經核准擅自製造之偽藥。然本院函詢行政院衛生署有
    關該署98年6 月4 日署授藥字第0980001572號函所示檢體否
    屬「固有成方」，該署函覆以：查「三黃瀉心湯」收載於「
    中國醫藥大辭典」典籍，亦屬本署公告之中藥基準方，其中
    包括「大黃、黃連、黃芩」3 種中藥材成分；而前揭98年6
    月4 日署授藥字第0980001572號函所示各該檢體所檢出「三
    黃瀉心湯」處方未盡相符，尚無法以「三黃瀉心湯」認定，
    有行政院衛生署100 年6 月7 日署授藥字第1000001860號函
    在卷（見本院卷第25頁），本院進一步函詢該署關於前揭函
    文認定各該檢體所檢出「三黃瀉心湯」處方與「固有成方」
    未盡相符之依據及理由，該署函覆以：查本署98年6 月4 日
    署授藥字第0980001572號函所示之8 件檢體，其中編號1 「
    早桃」檢體檢出「大黃」中藥材成分、編號2 「早川」檢體
    檢出「大黃、黃連」中藥成分、編號3 「中散」檢體檢出「
    黃連」中藥成分、編號4 「中正」檢體檢出「厚朴」中藥成
    分、編號5 「晚」檢體檢出「當歸」中藥成分、編號6 「晚
    」檢體檢出「當歸」中藥成分、編號7 「軟膏（大罐）」檢
    體檢出「Menthol 」中藥成分、編號8 「軟膏（小罐）」檢
    體檢出「Menthol 」中藥成分，經檢視各該檢體所檢出之成
    分，雖編號1 、2 及3檢 體分別檢出有「大黃」或/ 及「黃
    連」中藥成分，惟均未與固有成方「三黃瀉心湯」之組成「
    大黃、黃連、黃芩」完全相符，故無法以「三黃瀉心湯」認
    定，有行政院衛生署10 0年6 月22日署授藥字第1000001996
    號函在卷可稽（見本院卷第28頁），足證上開扣案分別含有
    大黃、黃蓮、厚朴、當歸等中藥成分之藥粉，並非被告所辯
    稱屬於依固有成方調配之「三黃瀉心」中藥，應堪認定；雖
    被告聲請再鑑定扣案藥品之成分與固有中藥方的成分是否相
    符，惟本院認已有行政院衛生署藥物食品檢驗局97年5 月16
    日藥檢參字第0970005967 號 檢驗報告書、98年3 月6 日藥
    檢參字第0980002981號函、98 年6月4 日署授藥字第
    0980001572號函、100 年6 月7 日署授藥字第1000001860號
    函及100 年6 月22日署授藥字第1000001996 號 函已足，故
    無再為重覆鑑定之必要。
  (五)綜上所陳，本案事證明確，被告犯行堪以認定。
三、核被告所為，係犯醫師法第28條前段未取得合法醫師資格而
    擅自執行醫療業務罪、藥事法第83條第1項明知為偽藥而販
    賣罪，以及刑法第339條第1項之詐欺取財罪。公訴意旨雖未
    論及被告販賣偽藥部分，然此部分與經起訴且經本院論處罪
    刑之醫師法第28條前段、刑法第339條第1項等罪之間有想像
    競合之裁判上一罪關係，應為起訴效力所及，本院依法得予
    審理。又醫師法第28條所謂「業務」係指以接續之意思，反
    覆實施同種類行為為目的之社會活動，當然包含多次行為，
    被告之實施醫療行為雖有多次，但只執行一個「醫療業務」
    ，屬接續犯之一種，僅構成一罪。被告雖先後多次販賣偽藥
    並詐取他人財物，然此部分均在反覆實施醫療業務之範圍內
    ，故被告係以一行為觸犯上開三罪名，為想像競合犯，應從
    較重之販賣偽藥罪處斷。
四、不另為無罪諭知部分
  (一)公訴意旨另以：被告為簡麗如等人把脈、問診並開立處方治
    療，並陸續提供簡麗如等人內服藥粉、水煎藥、膏藥、「刮
    痧」等方式治療復發乳癌，似認刮痧本身亦屬醫療行為，而
    認被告「刮痧」此部分行為亦有違反醫師法第28條前段之罪
    嫌云云。又簡麗如於95年12月中旬出現乳房膿性潰瘍及疼
    痛，伴隨腹部絞痛，惟被告均告以係排毒之正常現象，除進
    住簡麗如家中以其方式治療，並阻止就醫；迄96年1月中旬
    ，簡麗如開始出現大面積潰爛、化膿及水，且有嚴重上吐
    下瀉，但被告仍謊稱係癌症排毒之正常現象，簡麗如嗣因劇
    痛難耐，前往行政院退除役官兵輔導委員會臺北榮民總醫院
    （下稱臺北榮總）求診，始知乳癌已嚴重惡化，且胸部已罹
    患蜂窩性組織炎，屬於重大不治之傷害，於96年12月19日晚
    間11時20分許，仍因乳房腫瘤轉移致心肺衰竭死亡，因認被
    告另涉犯刑法第278條第2項重傷致人於死罪嫌云云。
  (二)依行政院衛生署82年11月19日衛署醫字第82075656號公告不
    列入醫療管理之行為者有二：(一)未涉及接骨及交付內服藥品
    ，以傳統之推拿手法，或使用民間習用之外敷藥物、外敷生
    草藥與藥洗，對運動跌打損傷所為之處置行為；(二)未使用儀
    器，未交付或使用藥品，或未有侵入性，以傳統習用方式，
    對人體疾病所為之處置行為。如藉按摩、指壓、「刮痧」、
    腳底按摩、收驚、神符、香灰、拔罐、氣功與內功之功術等
    方式，對人體疾病所為之處置行為。本案依被告之供述，係
    以空碗沾水為簡麗如等人刮痧，並未使用儀器或藥品，依上
    開說明，此部分並非醫療行為，自無論罪餘地，而因與前揭
    論罪之醫師法第28條前段為一部、全部之一罪關係，爰不另
    為無罪之諭知。
  (三)按犯罪事實應依證據認定之，無證據不得認定犯罪事實，又
    不能證明被告犯罪者，應諭知無罪之判決，刑事訴訟法第15
    4條第2項、第301條第1項分別定有明文。再認定不利於被告
    之事實，須依積極證據，茍積極之證據本身存有瑕疵而不足
    為不利於被告事實之認定，即應為有利於被告之認定，更不
    必有何有利之證據，而此用以證明犯罪事實之證據，猶須於
    通常一般人均不至於有所懷疑，堪予確信其已臻真實者，始
    得據以為有罪之認定，倘其證明尚未達到此一程度，而有合
    理性之懷疑存在，致使無從為有罪之確信時，即應為無罪之
    判決，此有最高法院82年度臺上字第163號判決、76年臺上
    字第4986號、30年上字第816號等判例意旨可資參照。而刑
    事訴訟法第161條已於91年2月8日修正公布，其第1項規定：
    檢察官就被告犯罪事實，應負舉證責任，並指出證明之方法
    ，因此檢察官對於起訴之犯罪事實，應負提出證據及說服之
    實質舉證責任，倘所提出之證據，不足為被告有罪之積極證
    明，或其指出證明之方法，無從說服法院以形成被告有罪之
    心證，基於無罪推定之原則，自應為被告無罪判決之諭知，
    最高法院92年臺上字第128號判例可資參照。又當事人得聲
    請法院調查證據，而法院為發見真實，亦得依職權調查證據
    ，但限於維護公平正義或對被告之利益有重大關係之事項為
    限，修正刑事訴訟法第163條第1、2項定有明文。法院固得
    依職權調查證據，但並無蒐集證據之義務。蒐集證據乃檢察
    官或自訴人之職責，事實審法院應以調查證據為其主要職責
    ，其調查之範圍，亦以審判中所存在之一切證據為限，案內
    不存在之證據，即不得責令法院為發現真實，應依職權從各
    方面蒐集證據（最高法院91年度臺上字第5846號判決可資參
    照）。
  (四)公訴意旨雖以被告宣稱可以有效治療各種癌症，但要求簡麗
    如配合遵照醫療方式，不得同時尋求西醫治療，並數度阻止
    簡麗如就醫，致簡麗如之乳癌嚴重惡化，且胸部罹患蜂窩性
    組織炎之重大不治傷害，於96年12月19日晚間11時20分許，
    因乳房腫瘤轉移致心肺衰竭死亡，認被告涉犯刑法第278條
    第2項重傷致人於死罪嫌。惟查：
  1.傷害致人於死罪，以傷害行為與死亡結果間有因果關係，為
    其成立要件。受傷後因疾病死亡，是否有因果關係，應視其
    疾病是否因傷害所引起而定，如係因傷致病，因病致死，則
    傷害行為與死亡之結果即有因果關係；倘被害人所受傷害，
    原不足引起死亡之結果，嗣因另有與傷害無關之其他疾病，
    或其他偶然獨立原因之介入，始發生死亡之結果時，即不能
    謂有因果關係。
  2.查被害人簡麗如於96年12月19日晚間11時20分，因乳房腫瘤
    轉移致心肺衰竭死亡，有長庚醫院死亡證明書在卷可參（見
    96年度偵字第10628號卷第34頁），告訴暨公訴意旨雖以被
    害人簡麗如之病歷、傷口照片（見96年度他字第1880號卷第
    7至8頁、96年度偵字第10628號卷第22至23頁）等證據，認
    被告一再阻止簡麗如就醫，致其乳房腫瘤潰爛而罹蜂窩性組
    織炎之重大不治傷害，導致簡麗如發生死亡之結果。然被告
    堅決否認有阻止簡麗如尋求西醫治療之舉措，辯稱其幫簡麗
    如以中藥方式治療過程中，數度向簡麗如及其夫林木得表示
    應該要請西醫協助，但簡麗如因怕痛而不願就醫，依證人林
    木得之證述，簡麗如做過化學治療後，急於找中醫補助治療
    （見96年度偵字第10628號卷第58頁），因為化學治療過程
    很痛苦，所以簡麗如想要找另一條路尋求中醫協助（見原審
    卷一第79頁參照），而簡卉羚亦證稱，簡麗如因做過多次化
    療、電療，復發後非常恐懼，認為西醫沒有幫助，才會相信
    被告，而以吃藥排毒之方式來治療（見原審卷一第105），
    則簡麗如於乳癌復發後並未就醫，實因其先前就診西醫治療
    之過程極為痛苦，且認為對其之病情沒有助益，乃選擇其他
    方式治療乳癌，故並無證據顯示被告曾阻止簡麗如就診西醫
    。
  3.證人林木得雖證稱：第一次與被告見面時，被告表示西醫治
    療癌症之方向錯誤，免疫系統會變差，無法治好癌症，要用
    傳統中醫草藥才能治癒，然亦證稱簡麗如乳癌復發後，迄96
    年3月前往西醫接受診療之該段期間，因同為學佛之人而信
    任被告，並未向被告表示想去尋求西醫診療等語（見原審卷
    一第64、65頁）。另證人謝耀雄證述：其與被告接觸過程中
    ，被告並未特別強調西醫對癌症治療沒有幫助，只是強調中
    醫療效，也沒有提及服用其開立藥物，不可同時尋求西醫治
    療等語（見原審卷二第45頁）。公訴意旨認被告要求簡麗如
    完全配合其治療方式，並阻止就醫乙節，尚乏積極證據證明
    。且依證人簡卉羚之證述：簡麗如接受被告診治後，病情並
    沒有明顯改善，但因為被告一直用佛學理論說明，且簡麗如
    一再表示被告是名通靈神醫，才會介紹其他友人給被告看診
    等語（見原審卷一第98、110頁）。足見林木得、簡麗如，
    乃至其親友，係因宗教信仰原因而對被告產生信賴關係，簡
    麗如因此而未將西醫列為治療選項，則其事後因乳癌而死亡
    之結果，能否謂與被告中藥治療之方法有相當因果關係，即
    非無疑，且未見檢察官舉證以實，尚難逕認屬實。
  4.又簡麗如前於93年11至12月間在國立臺灣大學醫學院附設醫
    院（下稱臺大醫院）接受乳癌手術，其間數度住院，93年12
    月16日首次前往臺北榮總接受診治，並於94年1至3月間（1
    月13日、1月24日、2月26日、3月19日）4度接受化學治療，
    其後於同年4月6日、4月26日、5月25日、8月11日、11月3日
    、11月17日，均在臺北榮總門診追蹤病情，嗣停止門診，迨
    95年3月9日前往財團法人基督復臨安息日會臺安醫院（下稱
    臺安醫院）門診，經超音波檢查確認乳癌病情後，即未再尋
    求西醫診治，其間曾於95年8月17日接受臺大醫院進行癌症
    治療諮詢規劃，但未接受治療，迨96年3月1日始前往臺北市
    立聯合醫院仁愛院區（下稱仁愛醫院）急診接受治療，並住
    院至同年7月6日，其間曾於96年3月8日前往臺北榮總門診，
    並於96年7月4日前往長庚醫院門診，同年7月6日自仁愛醫院
    出院後，同日在長庚醫院辦理住院，迄同年12月19日病逝等
    情，有各該醫院之函文、病歷及診斷證明書存卷可佐。參以
    證人林木得證稱：簡麗如於94年底在臺北榮總接受化療，因
    為效果不錯，之後只有定期追蹤，並未再接受治療，後來因
    為疼痛而前往臺安醫院就診，臺安醫院表示乳癌復發，之後
    也沒有接受西醫診療等情（見原審卷一第66、67頁）。堪認
    簡麗如於94年底起即未再前往醫療機構接受診治，甚且95年
    3月9日在臺安醫院檢查發現病情復發後，僅於同年8月間由
    臺大醫院評估治療計畫，迨96年3月1日前往仁愛醫院急診住
    院之期間，均未接受常規治療。而被告介入治療簡麗如之時
    間約在95年11月底，斯時簡麗如之乳癌病情已復發約8個月
    ，其間並未接受專業治療，則其日後因乳癌死亡之結果能否
    認與被告介入之「醫療行為」有直接關連，因未見檢察官立
    證說明，則被告辯稱簡麗如之死亡結果與其擅自執行醫療業
    務乙節無關，尚非無據。
  5.公訴意旨另以簡麗如乳房腫瘤部位出現大面積潰爛、化膿及
    水，被告竟誑稱此係癌症排毒之正常現象，且依林木得之
    指證，被告仍以「紫雲膏」、「三黃瀉心湯」塗抹在簡麗如
    患部附近，致罹患蜂窩性組織炎之重大不治傷害而死亡。然
    查，簡麗如因「乳癌腫瘤極大」造成皮膚潰爛及腫瘤傷口感
    染，細菌培養為綠膿桿菌，由於其皮膚及皮下組織之感染並
    夾雜癌細胞浸潤及細菌感染，形成腐肉而無法癒合，有臺北
    市立聯合醫院98年5月19日北市醫仁字第09830135200號函在
    卷可稽（見原審卷一第250頁）。而依臺北榮總98年5月19日
    北總外字第0980009886號函之記載，患者（指簡麗如）歷經
    4次化學治療，腫瘤變小後，建議接受手術及放射治療，然
    患者拒絕進一步治療，「僅同意其他另類療法」，未再返院
    複診，96年3月8日再度回診時，左側乳房腫瘤已變成局部晚
    期乳癌，同時合併乳房腫瘤潰爛，已不適合手術，僅能建議
    放射治療，患者此後即未再回診，至「蜂窩組織炎應為左側
    局部晚期乳癌合併腫瘤潰爛，此為原發疾病未能接受適當治
    療」所致等語（見原審卷一第252頁）。參酌林口長庚醫院9
    8年6月1日（98）長庚院法字第0457號函文說明，簡麗如之
    死因係乳癌併肝、肺及前胸多處移轉，以及傷口感染，最後
    因主器官衰竭死亡，「與傷口之發炎並無直接相關」，另皮
    膚潰瘍係因乳癌局部再發造成潰瘍併發細菌感染，非單純性
    蜂窩性組織炎等語（見原審卷一第255頁），顯見簡麗如於
    乳房腫瘤復發後，因拒絕進一步治療，致使左側乳房腫瘤已
    變成局部晚期乳癌，而因乳癌局部再發，造成皮膚潰瘍併發
    細菌感染，並非單純性蜂窩性組織炎，最後死亡原因係乳癌
    併肝、肺及前胸多處移轉致主器官衰竭死亡，與傷口發炎並
    無直接關連，故檢察官認簡麗如之死亡原因係腫瘤患部傷口
    發炎之蜂窩性組織炎，尚與事證不符，難引為不利於被告之
    認定依據。
  6.綜上所述，本案並無積極證據足以證明被害人簡麗如之死亡
    結果與乳房腫瘤傷口發炎有直接關連，公訴意旨認被告應負
    重傷害致人於死罪責，容有未洽，即不能科被告以重傷害致
    人於死罪，惟檢察官認此部分與上開論罪科刑部分間有想像
    競合之裁判上一罪關係，爰不另為無罪之諭知。
五、原審認被告販賣偽藥犯行罪證明確，適用藥事法第83條第1
    項、醫師法第28條前段，刑法第11條前段、第339條第1項、
    第55條，刑法施行法第1條之1規定，並審酌被告僅具國中畢
    業之學歷，平日以家庭手工、民宿導覽為業，並無醫學背景
    或中醫實務經驗，竟佯裝合法醫師執業萌生詐財之意圖，除
    訛稱具有國外學經歷外，並以宗教信仰獲得病患信賴，進而
    濫行毫無醫學根據之治療並開立處方，以此不法方式獲取財
    物，法治觀念偏差，且對國民健康安全產生危害；被告雖坦
    認部分犯行，然犯後初始毫無悔意，辯稱簡麗如及其家屬之
    指控為無稽，其後因見無從抵賴，始改口部分認罪，惟對犯
    罪過程仍多所掩飾，犯後態度難稱良好，且迄未與被害人及
    其家屬達成和解，惟慮其前無犯罪紀錄、智識程度不高、犯
    罪所得財物非鉅等一切情狀，認被告廖元冬明知為偽藥而販
    賣，處有期徒刑3年6月，並說明被告之犯罪時間雖在96年4
    月24日以前，然被告係犯藥事法第83條第1項之罪，且經判
    處逾1年6月之刑期，依中華民國96年罪犯減刑條例第3條第1
    項第12款之規定不予減刑；又查獲之偽藥或禁藥「沒入」銷
    燬之，藥事法第79條第1項定有明文，上開沒入銷燬之規定
    ，係列於藥事法第8章「稽查及取締」內，而非列於第9章之
    「罰則」，其性質應屬行政秩序罰，屬行政機關依行政程序
    科罰之權限，法院不得越權於判決內諭知沒入銷燬，是以本
    案查獲之偽藥，並無依藥事法宣告「沒收」之依據。而扣案
    來路不明藥粉、軟膏以及處方紙條並非違禁物，因已出售或
    交付簡麗如等被害人，亦非被告所有之物，並無依醫師法第
    28條前段或刑法第38條宣告沒收之依據，故不予宣告沒收。
    再以扣案編號9至11所示藥錠、膠囊，雖經主管機關鑑驗含
    有Diclofenac、Cephalexin等西藥成分，有前揭檢驗報告書
    可參，然被告否認為其所提供，林木得亦自承藥錠並非被告
    提供（見96年度偵字第10628號卷第73頁、原審卷一第73頁
    參照），且起訴書犯罪事實欄亦未記載此節，此部分既非起
    訴範圍，依法無須審究，僅於理由中敘明。又以被告不成立
    傷害致死等罪，乃不另為無罪之諭知（詳如前述），經核於
    法並無違誤，量刑亦屬妥適，被告徒以確實是被害人請伊去
    買藥，伊買的藥都是450元至900元之中，並無利可圖，伊的
    職業並非賣藥，其選任辯護人以扣案藥物確實是被告在南投
    的中藥房購買後交付被害人，被告當時是因為方便被害人使
    用才將其分裝，本件被告並未販賣偽藥云云。惟查被告於偵
    查中供稱：「當初他們會來找我，是因為他們聽說我會治療
    癌症，我有跟他們說我只是個佛教徒，我只是有一些偏方…
    」（見96年度偵字第10628號卷第74頁），並於原審時供稱
    ：「（95年年底到96年3月，你陸陸續續幫簡麗如及簡卉羚
    及廖書賢、證人曾翰葦、證人林皇智及賴俊賓等人把脈問診
    ，並開立藥粉，供他們服用，並向他們收取費用？）是」（
    見原審卷二第63頁），於本院上訴審時亦稱：「（你於原審
    所述，都承認犯罪事實？）是的」（見本院上訴卷第30頁反
    面），核與證人林木得、簡卉羚、曾瀚葦、林皇智、賴俊賓
    、謝耀雄等人之證述相符（見原審卷一第56至83頁、第84至
    111頁、第112至121頁、第122至136頁、第137至151頁、原
    審卷二第41至46頁），足見被告確有佯稱具有中醫師資格，
    於上開期間多次為被害人簡麗如等人把脈看診、開立處方，
    且於收費後以郵寄方式提供來路不明之藥物之行為，被告前
    開所辯，不足採信。至被告之辯護人又辯稱：扣案藥物確實
    是被告在南投的某一家中藥房購買後交給被害人，被告當時
    是因為方便被害人使用才將其分裝，本件被告並未販賣偽藥
    等辯解，顯係就原審已詳加調查及判決理由已說明之事項再
    行爭執，所辯並不足採信，已如前各項所述，爰不一一論述
    或駁斥。綜上，本件原判決就被告上訴理由所爭執事項之取
    捨，已多所論述，並說明其憑以認定之依據，已如前述，經
    核與吾人日常生活經驗所得之定則亦無違背，被告上訴意旨
    所稱，無非係就原審已詳加調查及判決理由已說明之事項，
    徒憑己見再行爭執，所辯並不足採，是其上訴，為無理由，
    應予駁回。
據上論斷，應依刑事訴訟法第368條，判決如主文。
本案經檢察官張秋雲到庭執行職務。
中    華    民    國   100    年    9     月    7     日
                  刑事第十一庭  審判長法  官  許宗和
                                      法  官  趙功恆
                                      法  官  潘進柳
以上正本證明與原本無異。
如不服本判決，應於收受送達後10日內向本院提出上訴書狀，其
未敘述上訴之理由者並得於提起上訴後10日內向本院補提理由書
（均須按他造當事人之人數附繕本）「切勿逕送上級法院」。
                                      書記官  任正人
中    華    民    國   100    年    9     月    7     日
附錄：本案論罪科刑法條全文
藥事法第83條第1項
明知為偽藥或禁藥，而販賣、供應、調劑、運送、寄藏、牙保、
轉讓或意圖販賣而陳列者，處7 年以下有期徒刑，得併科新臺幣
5 百萬元以下罰金。